臺灣高雄地方法院民事判決　九十二年度簡上字第三○五號
　　上　訴　人　丁○○
　　被上訴人　　太平產物保險股份有限公司
　　法定代理人　乙○○
　　訴訟代理人　丙○○
右當事人間請求清償債務事件，上訴人對於民國九十二年五月二十一日本院高雄簡易
庭九十二年度雄簡字第四一一號第一審判決提起上訴，本院於民國九十三年十月十四
日言詞辯論終結，判決如左：
    主      文
上訴駁回。
第一、二審訴訟費用由上訴人負擔。
    事實及理由
一、按訴狀送達後，在請求之基礎事實同一，或不甚礙被告之防禦及訴訟之終結者，
    ，得將原訴變更或追加新訴，民事訴訟法第二百五十五條第一項第二款及第五款
    定有明文。次按分公司係總公司分設之獨立機構，就其業務範圍內之事項涉訟時
    ，自有當事人能力。又原告對分公司起訴後，於訴訟進行中將被告更正為總公司
    ，應認為訴之變更（最高法院四十年台上字第一○五號裁判要旨參照）。本件被
    上訴人於原審時原係以太平產物保險股份有限公司高雄分公司之名義起訴，復於
    本件言詞辯論時將原告更正為太平產物保險股份有限公司即總公司之名義起訴（
    見九十三年十一月十一日言詞辯論筆錄），揆諸前揭所述，固屬訴之變更，惟核
    其請求之基礎事實同一，及不甚礙上訴人即被告之防禦及訴訟之終結，因此其訴
    之變更自屬合法，應予准許，合先敘明。
二、本件被上訴人起訴主張：
    (一)上訴人前於民國八十八年五月五日向高雄區中小企業銀行營業部（下稱高雄企
      銀）消費性貸款新台幣（下同）五十萬元，由被上訴人為保險人，因逾期未繳
      納，被上訴人於民國九十年一月八日依保險契約理賠四十五萬一千一百七十五
      元，依保險法第五十三條第一項之規定，請求上訴人如數給付。
    (二)對上訴人抗辯之陳述：
      (1)被上訴人依其與高雄企銀訂立保險契約之保險基本條款約定，於上訴人丁○
        ○逾期未繳納本息逾四個月後於八十八年八月五日，向上訴人申請理賠全部
        逾欠金額五十萬一千三百零五元（包括本金四十七萬七千三百五十七元、利
        息二萬二千二百七十七元〈自八十八年七月五日起至同年十一月五日〉及違
        約金一千六百七十一元）之九成，即四十五萬一千一百七十五元，該金額被
        上訴人於八十九年七月五日出具債權移轉書予高雄企銀，有消費者信用保險
        賠款收據暨債權證明書可證。
      (2)然高雄企銀雖於八十九年七月五日出具債權移轉證明書，因審核需費時日，
        且高雄企銀持執行名義另對上訴人強制執行收取系爭借款債權之本金、利息
        及違約金部分（本院八十九年執字第二八五八五號），故至九十年二月七日
        始由上訴人撥款予被上訴人，而實際理賠金額亦為四十五萬一千一百七十五
        元，其中理賠系爭借款本金部分為四十二萬九千六百二十二元，理賠利息部
        分為二萬一千五百五十三元（自八十八年十二月二十八日起至八十九年五月
        九日止所積欠），其餘利息部分捨棄向高雄企銀請求。
三、上訴人則以：
  (一)上訴人已依約向訴外人高雄企銀償還積欠借款，被上訴人向上訴人催討亦應將清
    償部份扣除，蓋上訴人原向高雄企銀借款五十萬元（以下簡稱系爭借款），並簽
    發面額各為五萬元及十萬元之本票二紙為憑，積欠本息為四十七萬七千三百五十
    七元，嗣經銀行取得本票執行名義後，已執行得款十四萬三千四百二十元，故上
    訴人所積欠之債務實為三十三萬三千九百三十七元。
  (二)依被上訴人供述，其請求權基礎為其與被保險人高雄企銀間所訂立之保險契約，
    而其依據則為該契約第一條，惟該條款必以被保險人在保險期間內貸放之消費者
    貸款，因借款人未能依約按期攤還本息時，被保險人追償無著而遭受損失，保險
    人即被上訴人始負賠償之責。從而，上訴人固未能依約按期攤還本息，唯因上訴
    人在碼頭上班，每月有固定收入，且訴外人高雄企銀當初對於上訴人取得執行名
    義後，已對於上訴人執行薪水，事實上每月得款一萬四千餘元至三萬五千餘元不
    等，顯然被保險人高雄企銀追償有得，並無『追償無著而遭受損失』之可言，從
    而顯然被上訴人依約應予賠償之條件不成就，其對於上訴人主張代位請求即無所
    據。況且，訴外人高雄企銀對於上訴人取得執行名義並強制執行上訴人之薪水部
    分受償後，突有第三人即被上訴人就同一債務另行向上訴人起訴請求返還借款，
    試問，倘若被上訴人就此保險標的再向第二家、第三家保險公司再保，則是否上
    訴人之債務即因此變成三件、四件，因此，高雄企銀對於上訴人取得執行名義之
    時起，不應再有任何第三人就同一債務對於上訴人有所請求。
  (三)上訴人未曾向被上訴人借貸任何款項，故無負有債務，固無待言，縱被上訴人與
    訴外人高雄企銀間訂立保險契約而為債權之讓與，唯該項讓與事實並未通知上訴
    人，故對上訴人不生法律上效力。退步言之，縱該項讓與契約有效，唯讓與人高
    雄企銀所得讓與者，僅係該銀行對於上訴人債權，逾此範圍，對於上訴人不生效
    力，詳言之，債權讓與與受讓人間所訂立之讓與契約，若有私相授受，胡亂衍生
    增加債務人之負擔，其約定對於債務人不生效力。又債權讓與，債務人於受通知
    時所得對抗讓與人之事由，皆得以之對抗受讓人，民法第二百九十九條第一項定
    有明文。所得對抗之事由，不以狹義之抗辯權為限，而應廣泛包括凡足以阻礙或
    排斥債權之成立、存續或行使之事由在內，蓋債權之讓與，在債務人既不得拒絕
    ，自不宜因債權讓與之結果，而使債務人陷於不利之地位，最高法院五十二年台
    上字第一○八五號亦著有判例，從而被上訴人因與高雄企銀訂立債權讓與契約之
    結果，竟使上訴人陷於不利之地位且現實受到損害，揆諸上揭法條及判例之意旨
    ，被上訴人之請求顯非合法。
    並聲明：(一)原判決廢棄。(二)被上訴人第一審之訴及假執行之聲請均駁回。(三)第一
    、二審訴訟費用由被上訴人負擔。
四、兩造不爭執事項：
  (一)上訴人前於八十八年五月五日，向訴外人高雄企銀借款五十萬元，並因而簽發本
    票二紙面額各為五萬元及四十五萬元之本票二紙，僅分別於(1)八十八年六月五日
    償還一萬七千零八十九元，其中償還本金部分為一萬一千二百五十六元，償還利
    息部分為五千八百三十三元。(2)八十八年七月六日償還一萬七千零八十九元，其
    中償還本金部分一萬一千三百八十七元，利息部分為五千七百零二元，故迄至八
    十八年七月六日止總計積欠高雄企銀之金額應為四十七萬七千三百五十七元（見
    本件卷第一零二頁，至於僅指本金或尚包括利息、違約金，容後陳述）。
  (二)嗣高雄企銀前揭本票向本院聲請裁定准予強制執行在案（本院八十九年度票字第
    二九○四號及二九○七號民事裁定）後，復持該本票民事裁定向本院聲請強制執
    行扣押及收取上訴人於台灣碼頭服務股份有限公司之薪資（有八十九年度執字第
    二八五八五號及四一九八八號執行卷宗），總計十四萬三千四百二十元（見本件
    卷第六十六頁），取得金額之時間及數額明細為：(1)八十九年十月十一日扣薪收
    取金額為一萬六千零八元。(2)八十九年十一月九日扣薪收取金額為一萬六千零八
    元。(3)八十九年十二月八日收取金額為一萬六千零八元。(3)九十年一月十八日收
    取金額為四萬四千九百二十八元。(4)九十年二月八日金額為一萬五千一百五十六
    元。(5)九十年三月八日金額為一萬五千一百五十六元。(6)九十年四月十二日收取
    金額為一萬五千一百五十六元；總計高雄企銀扣薪取得金額為十四萬三千四百二
    十元。
五、本件被上訴人主張前揭欠款之事實，業據其提出太平產物保險股份有限公司消費
    者貸款信用保險保險單條款、消費者貸款信用保險基本條款、消費者貸款信用保
    險賠款收據暨債權移轉證明書、賠款接受書、丁○○扣薪明細表、高雄區中小企
    業銀行放款帳卡為證，上訴人則執高雄企銀已對其強制執行收取得款十四萬三千
    四百二十元，故請求金額四十七萬七千三百五十七元應扣除十四萬三千四百二十
    元後之餘額始得對之求償，且被上訴人係第三人亦不得與高雄企銀同時向其請求
    等語置辯，經查：
  (一)被上訴人是否得與高雄企銀就系爭借款債權同時對上訴人主張？
    (1)「債權之讓與，非經讓與人或受讓人通知債務人，對於債務人不生效力。但法
      律另有規定者，不在此限。受讓人將讓與人所立之讓與字據提示於債務人者，
      與通知有同一之效力。」民法第二百九十七條定有明文。本件被上訴人於原審
      於九十二年二月二十一日言詞辯論期日時，已將上訴人積欠之系爭借款本金餘
      額、利息及遲延利息百分之九十債權讓與予被上訴人之事實通知上訴人，自已
      對上訴人發生效力。上訴人一再辯稱債權讓與未通知伊，對伊不生效力云云，
      尚無足採。
    (2)且自依被上訴人與高雄企銀系爭「消費者貸款信用保險保險單」內容得知（見
      本件卷第一零九頁），高雄企銀尚需自負借款本金餘額、利息及遲延利息之百
      分之十，故上訴人僅受讓上訴人欠高雄企銀借款債權百分之九十，因此就系爭
      借款債權被上訴人及高雄企銀均同時得對上訴人主張，合先敘明。
  (二)被上訴人得對上訴人就系爭借款債權得請求之金額為何？
    (1)上訴人固主張其積欠金額計算方式應為將積欠高雄企銀之借款債權四十七萬七
      千三百五十七元扣除十四萬三千四百二十元之結果（000000-000000=333937）
      云云，上訴人分別於八十八年六月五日償還一萬七千零八十九元，其中償還本
      金部分為一萬一千二百五十六元，利息部分為五千八百三十三元；又於八十八
      年七月六日償還一萬七千零八十九元，其中償還本金部分一萬一千三百八十七
      元，利息部分為五千七百零二元，迄至八十八年七月六日止積欠之借款本金為
      四十七萬七千三百五十七元，其中百分之九十即四十二萬九千六百二十二元之
      借款本金債權移轉予被上訴人（見本件卷第一零二頁），業據證人即高雄企銀
      經理甲○○及陳麗戀到庭證述屬實（見卷六十二頁至六十五頁），核與高雄企
      銀提出之消費者貸款信用保險賠款收據暨債權移轉證明書上之本金數額之九成
      相符（即477357x0.9 =429622，見本件卷七十三頁），雖然自該債權移轉證明
      書上所載自八十八年七月五日至同年十一月五日之利息，依本金四十七萬七千
      三百五十七元之百分之十四計算，利息為二萬二千二百七十七元，而遲延利息
      （應為違約金）為一千六百七十一元，然嗣被上訴人實際撥款時間為九十二年
      二月七日，其中理賠本金部分為四十二萬九千六百二十二元，利息部分則僅理
      賠自八十八年十二月二十八日起至八十九年五月九日止之金額二萬一千五百五
      十三元，其餘利息部分捨棄不請求（見本件卷第二十三頁），總計理賠金額亦
      為四十五萬一千一百七十五元，與前揭債權移轉證明書上金額五十萬一千三百
      零五元之九成（〈429622+22277+ 1671〉x90%=451175）核屬相符，故被上訴人
      主張高雄企銀移轉之債權為四十五萬一千一百七十五元（計算式為429622+215
      53=451175），自可採信。
    (2)次就上訴人辯稱縱使上訴人向其請求亦應扣除收取薪資所得十四萬四千三百二
      十元等語一節云云，查高雄企銀自上訴人扣薪取得之金額自八十九年十月十一
      日起至九十年四月十二日止共計十四萬三千四百二十元（見第六十六頁），其
      中應由高雄企銀負擔之(1)本金金額為四萬七千七百三十五元(2)訴訟費用為八千
      五百七十二元。(3)違約金（遲延利息）為二千六百四十九元。(4)利息為八萬四
      千四百六十四元（以本金477357年息14%計算自八十八年七月五日起至九十年
      二月七日止五百八十二元之積欠利息計算結果為十萬六千五百零六元，高雄企
      銀提出之明細計算金額十萬六千五百六十二元應屬有誤），此亦經高雄企銀之
      訴訟代理人戊○○陳明屬實（見第一百零二頁及第一百零三頁），因此扣薪取
      得就償還利息部分為八萬四千四百六十四元，十萬六千五百零六元扣除被上訴
      人已理賠之利息二萬一千五百五十三元及扣薪收回之利息八萬四千四百六十四
      元，尚有四百八十九元未向上訴人請求，基此，就高雄企銀對上訴人強制執行
      取得之薪資，扣除其應負擔之本金餘額、訴訟費用、違約金，利息部分僅受償
      金額為八萬四千四百六十四元，而上訴人積欠利息有十萬六千五百零六元，已
      如前述，故尚有二萬二千零四十二元未受償，其中二萬一千五百五十三元由被
      上訴人理賠後，該筆利息債權移轉予被上訴人，尚有四百八十九元未受償，高
      雄企銀及被上訴人不再對上訴人請求，亦經高雄企銀及被上訴人陳明在卷（見
      第二十三頁及九十六頁），何況上訴人就高雄企銀應執行之金額自承並不清楚
      云云，綜上所述，本件被上訴人請求之金額四十五萬一千一百七十五元部分實
      際上已扣除強制執行取得之款項甚明。
  (三)依被上訴人提出之消費者貸款信用保險基本條款約定：「本保險單對於被保險人
    辦理之消費者貸款，因借款人未能依約按期攤還本息，並由被保險人依本保險單
    第十二條約定追償無著而遭受損失時，本公司對被保險人負擔賠償之事。再參以
    上開消費者貸款信用保險基本條款第十二條之規定略以：被保險人之借款人未依
    約按期攤還借款本息時，被保險人依約定程序辦理通知、催收後，借款攤還逾期
    達四個月，七天內被保險人即得請求理賠。本件被上訴人依上開約定於上訴人繳
    款逾期四個月後，對高雄企銀理賠，自與約定無違。是上訴人辯稱高雄企銀已對
    其取得執行名義對於每月扣薪一萬四千餘元至三萬五千元不等，並無追償不能之
    情形，被上訴人依約應予賠償之條件云云，顯有誤會，況被上訴人與訴外人高雄
    企銀上開約定係其兩者間之契約，並非上訴人所得執為抗辯。上訴人此部分所辯
    即無理由。
六、按被保險人因保險人應負保險責任之損失發生，而對於第三人有損失賠償請求權
    者，保險人得於給付賠償金額後，代位行使被保險人對於第三人之請求權；但其
    所請求之數額，以不逾賠償金額為限；保險法第五十三條第一項定有明文。從而
    ，被上訴人依前開保險法之保險代位及消費借貸之法律關係，請求上訴人應給付
    四十五萬一千一百七十五元，洵屬正當，應予准許。上訴人上訴意旨指摘原審判
    決不當，求為其敗訴之部份廢棄改判，為無理由，應予駁回。
七、兩造其餘之攻擊防禦方法及證據之聲明，經核於判決之結果無影響，爰不一一贅
    述。
八、據上論結，本件上訴為無理由，依民事訴訟法第四百三十六條之一第三項、第四
    百四十九條第一項、第七十八條，判決如主文。
中　　　華　　　民　　　國　　九十三　　年　　 十一 　　月　　 十八 　　日
                              臺灣高雄地方法院民事第五庭
                                  審判長法官　陳嘉惠
                                  法      官　秦慧君
                                  法      官　郭慧珊
右正本係照原本作成。
本件不得上訴。
中　　　華　　　民　　　國　　九十三　　年　　 十一 　　月　　 十八 　　日
                                  法院書記官  董明惠
